【裁判字號】    96,訴,311
【裁判日期】    970116
【裁判案由】    拆屋還地
【裁判全文】
臺灣宜蘭地方法院民事判決               96年度訴字第311號
原      告  庚○○
            辛○○
共      同
訴訟代理人  林健智律師
被      告  乙○○○
訴訟代理人  己○○
上列當事人間請求拆屋還地事件，本院於97年1月2日言詞辯論終
結，判決如下：
    主  文
被告應自坐落宜蘭縣頭城鎮○○○段五五五地號土地上，如附圖
所示編號「555」部分面積一０六．四二平方公尺一樓R.C造建物
遷出並將前開建物拆除後，將所坐落之土地返還原告。
訴訟費用新台幣柒仟壹佰柒拾元由被告負擔。
本判決於原告以新台幣壹拾玖萬元為被告供擔保後，得假執行。
    事  實  及  理  由
一、原告起訴主張：緣坐落宜蘭縣頭城鎮○○段555地號土地（
    下稱系爭土地）為原告依法院拍賣程序取得，現為原告所共
    有。然被告於系爭土地上，有未經原告同意而興建之門牌為
    宜蘭縣頭城鎮○○路○段227巷38號（附圖漏載227巷）R.C造
    建物（下稱系爭建物），占有如附圖所示編號 「555」部分
    面積106.42平方公尺土地，被告並居住其內。為此依民法第
    767 條之規定，請求被告自上開建物遷出，並將建物拆除後
    ，將所占有之土地返還原告。爰為訴之聲明：如判決主文第
    1項所示，並請求為供擔保為條件之假執行宣告。
二、被告抗辯以：系爭土地原為其夫即訴外人林明所有，林明於
    81年10月30日亡故後，則由原告之子甲○○繼承之。而包括
    系爭建物在內之一橫列建物，為早在數十年前林明在世時，
    由被告與林明之弟丁○○、丙○○等人合資興建，原告實無
    權請求拆屋還地。況系爭建物與鄰房為相連接之建築，如欲
    拆除亦有其困難等語。而為答辯聲明：請求駁回原告之訴及
    假執行之聲請。
三、本件兩造不爭執之事實，為系爭土地現為原告所共有，被告
    所有之系爭建物，占有系爭土地如附圖所示編號「 555」部
    分面積106.42平方公尺土地。上開事實，並有原告提出之系
    爭土地登記謄本可佐，另經本院至現場履勘，並囑託宜蘭縣
    宜蘭地政事務所測量人員為實地測量，繪製如附圖所示之複
    丈成果圖在卷可參，就系爭建物之所有權人即原始出資興建
    之人部分，亦經證人丁○○、丙○○到庭確證為被告等語屬
    實。是上開事實，均堪認定為真實。故本件兩造之爭點，胥
    在被告所有系爭建物占有系爭土地，有無合法權源。
四、按當事人主張有利於己之事實者，就其事實有舉證之責任。
    民事訴訟法第 277條定有明文。本件系爭土地為原告所有，
    自應由被告就其系爭建物占有系爭土地有合法權源乙節，負
    舉證責任。本件被告抗辯系爭土地原為其夫林明所有（林明
    所有土地重測前為同鎮○○○段三抱竹小段158-15地號，渠
    死亡後由繼承人甲○○及戊○○繼承，其後再分割為158-15
    地號歸甲○○所有，158-16地號歸戊○○所有，其中158-15
    地號即系爭土地再經重測後編為現地號），林明死亡後由其
    子甲○○繼承，該建物已存在數十年等情，固有宜蘭縣宜蘭
    地政事務所 96年8月13日宜地一21字第0960008137號函所附
    系爭土地（重測前同鎮○○○段三抱竹小段158-15地土地）
    登記資料謄本、異動索引，及宜蘭縣稅捐稽徵處96年10月5
    日宜稅財字第0960027882號函所附房屋稅籍證明書（房屋座
    落均載為同鎮○○路○段227巷40號，納稅義務人則載為甲○
    ○等4人）等資料在卷可參（見96年度宜簡字第230號卷第29
    至81頁），然被告並未陳明與前開土地所有權人間係基於何
    法律關係，而興建系爭建物占有系爭土地。且縱可認為被告
    前乃基於原系爭土地所有權人林明及甲○○無償供被告使用
    ，然此使用借貸關係基於債之相對性，並不及於其後取得系
    爭土地所有權之原告，被告尚不得依此對原告主張有合法權
    源占有系爭土地。而除此之外，被告並未另提出其他抗辯及
    證據，以證明其有合法權源占有使用系爭土地，則原告主張
    被告乃無權占有，即屬可採。
五、按所有人對於無權占有或侵奪其所有物者，得請求返還之。
    對於妨害其所有權者，得請求除去之。有妨害其所有權之虞
    者，得請求防止之。民法第 767條定有明文。本件原告為系
    爭土地所有權人，被告所有之建物無合法權源而占有系爭土
    地，原告自得本於所有權之權能，依首揭規定請求被告自上
    開土地遷出，並將建物拆除後，將占用之土地返還原告。故
    本件原告之請求，為有理由，應予准許。
六、原告陳明願供擔保，聲請宣告假執行，經核於法並無不合，
    爰酌定相當擔保金額准許之。
七、結論：本件原告之訴為有理由，依民事訴訟法第78條、第39
    0條第2項判決如主文。
中    華    民    國    97    年    1     月    16    日
                  臺灣宜蘭地方法院民事庭
                      法  官  張軒豪
正本與原本無異。
如不服本判決，須於判決送達後20日內提出上訴狀(須附繕本)。
中    華    民    國    97    年    1     月    17    日
                      書記官  詹玉惠


司法院資訊處製作；財團法人民間司法改革基金會備份。
